【裁判字號】    99,訴緝,166
【裁判日期】    990924
【裁判案由】    侵占等
【裁判全文】
臺灣板橋地方法院刑事判決             99年度訴緝字第166號
公  訴  人  臺灣板橋地方法院檢察署檢察官
被      告  甲○○原名徐得銓.
上列被告因侵占等案件，經檢察官提起公訴（98年度偵緝字第24
44號），本院判決如下：
    主  文
甲○○連續犯業務侵占罪，累犯，處有期徒刑捌月。
    事  實
一、徐得銓前曾因違反懲治盜匪條例、電信法等案件，分別經臺
    灣台北地方法院以88年度訴字第1231號判決判處有期徒刑5
    年、本院以89年度訴字第526 號判決判處拘役50日，上開2
    罪名接續執行，迄民國93年8 月9 日執行完畢。詎仍不知悔
    改，自93年8 月間起，在址設臺北市○○區○○街31號5樓
    卓茂記實業有限公司（實際營業所臺北縣板橋市○○路○段
    283 巷1 號1 樓，下稱卓茂記公司）任職營業部主任及特助
    ，負責業務經營及公司責責人乙○○委託之資金處理等工作
    ，為從事業務之人。竟基於意圖為自己不法所有之概括犯意
    ，於94年3 月21日，利用乙○○委託為資金處理，因此取得
    卓茂記公司之存摺、印鑑，及乙○○所實際使用其兄曾國藩
    所有之臺灣中小企業銀行存摺、提款卡等物之機會，先後為
    下列之行為：(一)於當日13時23分許，至位於板橋市○○路○
    段293 號之中國信託銀行板新分行（下稱中信板新分行），
    持卓茂記公司存摺、印鑑，自該公司帳戶（帳號0000000000
    00號）提領新臺幣（下同）15萬元；(二)再持曾國藩之提款卡
    ，自臺灣中小企業銀行埔墘分行（下稱臺灣中小企銀埔墘分
    行）自動提款機，自曾國藩帳戶（帳號00000000000 號）提
    領2 萬5 千元；(三)於同日14時51分許，持卓茂記公司存摺、
    印鑑，自該公司前開帳戶提領43萬元後，卻未依乙○○之委
    託處理該等資金，連續將上開總計605,000 元之款項，以變
    易持有為所有之意思而挪為己用，予以侵占入己。嗣因甲○
    ○行蹤不明，乙○○察覺有異，始報警處理，而查悉上情。
二、案經乙○○訴由臺北縣政府警察局海山分局報告臺灣板橋地
    方法院檢察署檢察官偵查起訴。
    理  由
一、按被告以外之人於審判外之言詞或書面陳述，除法律有規定
    者外，不得作為證據，刑事訴訟法第159 條第1 項定有明文
    。又被告以外之人於審判外之陳述，雖不符前4 條之規定，
    而經當事人於審判程序同意作為證據，法院審酌該言詞陳述
    或書面陳述作成時之情況，認為適當者，亦得為證據。當事
    人、代理人或辯護人於法院調查證據時，知有第159 條第1
    項不得為證據之情形，而未於言詞辯論終結前聲明異議者，
    視為有前項之同意，刑事訴訟法第159 條之5 亦定有明文。
    查本件所援引之下列事證（詳後述），或有部分證據屬被告
    以外之人於審判外之陳述，而為傳聞證據，就上開事證，公
    訴人及被告均明知此情，且皆未於本院審理過程中聲明異議
    ，又本院審酌前開事證作成時之情況均屬正常，並無違法取
    證之情事，與本案相關之待證事實具有關連性，是認適當作
    為證據，依前開刑事訴訟法第159 條之5 之規定，認上開證
    據均具有證據能力，合先敘明。
二、訊據被告甲○○對於上揭事實均坦承不諱，核與告訴人乙○
    ○於警詢、偵查及本院審理中之指述大致相符，並有卓茂記
    公司之中信板新分行對帳單、提款憑條、乙○○之中信銀行
    板新分行對帳單、曾國藩之臺灣中小企銀埔墘分行存款交易
    明細查詢單、卓茂記公司之營利事業登記證、被告在職證明
    書各1 份等在卷可憑（見94年度偵字第10714 號偵查卷第14
    至18頁、98年度偵緝字第2444號偵查卷第31至32頁），足認
    被告上開自白，應與事實相符，堪予採認。綜上，本件事證
    明確，被告前揭犯行洵堪認定，應予依法論科。
三、論罪科刑
  (一)本案相關法律之比較適用：
    按行為後法律有變更者，適用行為時之法律；但行為後之法
    律有利於行為人者，適用最有利於行為人之法律，刑法第2
    條第1 項定有明文。次按有關新舊法之比較，應就罪刑有關
    之共犯、未遂犯、想像競合犯、牽連犯、連續犯、結合犯以
    及累犯加重、自首減輕暨其他法定加減原因（如身分加減）
    與加減例等一切情形，綜其全部罪刑之結果而為比較（最高
    法院95年第8 次刑事庭會議決議參照）。查於被告前開行為
    後，刑法第33條及第56條業經總統於94年2 月2 日修正公布
    ，並依刑法施行法第10條之1 規定自95年7 月1 日施行。職
    是，本件自應就被告行為前、後相關法律有修正者，依前揭
    規定暨決議意旨加以綜合比較以資適用。茲說明如下：
  1.刑法第336 條第2 項業務侵占罪，原規定法定刑為「6 月以
    上5 年以下有期徒刑，得併科3,000 元以下罰金」，且依修
    正前刑法第33條第5 款及罰金罰鍰提高標準條例第1 條前段
    ，規定罰金數額應為10元以上；然修正後刑法第33條第5 款
    提高罰金數額為新臺幣1,000 元以上，並以百元計算之。是
    以該罪修正後關於有期徒刑、拘役等自由刑雖未加以變更，
    惟就罰金數額下限則予以提高，故修正後之法律效果對行為
    人而言較屬不利，準此，應以修正前之規定對於被告較為有
    利。
  2.新修正之刑法將原刑法第56條關於連續犯之規定廢除。準此
    ，除法理上合於接續犯、包括一罪之情形仍可認為構成單一
    之犯罪外，其於數犯罪行為之情形，即應依刑法第51條之規
    定予以分論併罰。是比較新舊法之規定，應以修正前之刑法
    第56條規定較有利於被告。
  3.被告行為時之刑法第47條規定：「受有期徒刑之執行完畢，
    或受無期徒刑或有期徒刑一部之執行而赦免後，5 年以內再
    犯有期徒刑以上之罪者，為累犯，加重本刑至二分之一」。
    惟被告行為後之修正後刑法第47條第1 項則規定：「受徒刑
    之執行完畢，或一部之執行而赦免後，5 年以內故意再犯有
    期徒刑以上之罪者，為累犯，加重本刑至二分之一」。是以
    ，新刑法將累犯之成立，限於故意再犯，排除過失再犯。本
    件不論依修正前之刑法第47條，或修正後之刑法第47條第1
    項之規定，均構成累犯，對被告而言並無有利或不利之情形
    。
  4.綜上，依前開決議整體比較結果，本件以修正前之刑法規定
    較有利於被告，爰依刑法第2 條第1 項前段之規定，適用行
    為時即修正前之舊法。
  (二)查被告甲○○係自93年8 月間起，受僱於卓茂記公司擔任業
    務部主任及特助，負責公司資金處理等事務，為從事業務之
    人，其於前揭時間，分別侵占公司負責人委託提領之存款，
    核其所為，均係犯刑法第336 條第2 項之業務侵占罪。公訴
    人雖認被告事實欄一(三)部分係犯刑法第339 條之詐欺罪，惟
    查，就告訴人是否有授權被告自卓茂記公司前開帳戶內提領
    43萬元乙節，觀諸告訴人於94年4 月4 日至警局報案之初，
    即陳稱：伊將公司存摺、印鑑等物交付予被告，委託被告將
    公司帳戶內之58萬元提領出轉存入伊之帳戶，及提領曾國藩
    帳戶內之2 萬5 千元，以繳納公司及伊住家之電費、卡費等
    語（見94年度偵字第10714 號偵查卷第10頁），雖於98年10
    月14日偵訊中告訴人一度改證稱：伊委請被告自公司帳戶提
    領15萬元，但被告擅自作主，另提領43萬元出來云云（見98
    年度偵緝字第2444號偵查卷第26頁），然嗣於本院審理中就
    此節當庭與告訴人確認，據其陳稱：伊現在無法確定於94年
    3 月21日委託被告提款之正確數額，但警詢筆錄所述應與事
    實相符；被告於前揭時間自公司帳戶內提領之15萬元、43萬
    元，應均是伊要求被告前往提領，因事隔已久，且經被告向
    伊解釋後，故可認43萬元部分亦是經伊授權等情明確（見本
    院卷第72頁、第83至84頁），復衡以本件告訴人委託被告處
    理之資金不僅一筆，且自案發後迄告訴人於偵查中到庭作證
    時，歷時已逾4 年，告訴人因此對本案相關細節有記憶模糊
    ，或有誤記之情，當仍與常情相符，又告訴人前開於警詢及
    本院審理中證述之情節，核與被告於本院審理中之自白相符
    ，是認告訴人此部分所述應堪採憑。又按侵占與詐欺，俱以
    不法、和平手段占有領得財物，其客觀構成要件之主要事實
    雷同，二罪復同以為自己或第三人不法之所有意圖為主觀要
    件，同以他人之財物為客體，同為侵害財產法益之犯罪，罪
    質尚無差異，其侵害性行為之內容雷同，犯罪構成要件具共
    通性（即共同概念），應認為具有同一性，是其犯罪之基本
    事實在同一範圍內，自得依刑事訴訟法第300 條之規定變更
    起訴法條（最高法院92年台非字第120 號判決參照），公訴
    意旨誤認被告未經告訴人之授權，即自卓茂記公司之帳戶提
    領43萬元，而論以詐欺罪，然此部分款項之提領既亦係經告
    訴人所授權，業如前述，是前揭公訴意旨尚有未洽，惟因基
    本社會事實相同，爰依法變更起訴法條，附此敘明。被告先
    後3 次業務侵占犯行，時間緊接，方法相同，觸犯構成要件
    同一，顯係基於概括犯意而為，為連續犯，爰依修正前刑法
    第56條之規定，以一罪論，並加重其刑。又被告有如上事實
    欄所述前科事實，有臺灣高等法院被告前案紀錄表1 份在卷
    可查，其受有期徒刑執行完畢後，5 年以內故意再犯本件有
    期徒刑以上之罪，為累犯，應依法加重其刑，並依法遞加重
    之。
  (三)爰審酌被告擔任業務主任兼特助一職，竟不思忠於職守，恣
    意以上揭方式侵占業務上持有卓茂記公司之款項，侵占總額
    達60餘萬元，本應重罰，惟念及其於本院審理中已坦承犯行
    ，態度尚佳，及於本院審理期間已與告訴人達成和解，有和
    解筆錄1 份在卷足稽（見本院卷第100 頁），兼衡其素行、
    犯罪動機、手段及智識程度等一切情狀，量處如主文所示之
    刑，以資警惕。末以，按中華民國96年罪犯減刑條例第2 條
    第1 項規定：「犯罪在中華民國96年4 月24日以前者，除本
    條例別有規定外，依下列規定減刑」；同條例第16條復明定
    該條例自中華民國96年7 月16日施行，並於同條例第5 條規
    定：「本條例施行前，經通緝而未於中華民國96年12月31日
    以前自動歸案接受偵查、審判或執行者，不得依本條例減刑
    。」。查本件被告於上開減刑條例施行前之94年7 月29日經
    臺灣板橋地方法院檢察署通緝，而於98年2 月4 日始被緝獲
    歸案接受審判，有臺灣板橋地方法院檢察署通緝書、金門縣
    警察局通緝案件移送書及臺灣高等法院通緝紀錄表等在卷可
    證（見94年度偵字第10714 號偵查卷第48頁、98年度偵緝第
    488 號偵查卷第1 頁、本院卷第98頁）。故被告依上開條例
    規定，不得適用上開條例減刑，附此敘明。
四、公訴意旨另略以：被告甲○○於94年3 月21日14時51分許，
    另意圖為自己不法所有，以卓茂記公司章、負責人乙○○印
    章，偽造印文於提款憑證上，向中信板新分行行使，使該分
    行之誤為卓茂記公司真意提款43萬元而陷於錯誤，如數照付
    ，遭詐騙得手（除前開經本院認明應變更起訴法條為業務侵
    占罪之犯行外），因認被告此部分行為另涉犯刑法第216 條
    行使第210 條之偽造私文書罪嫌等語。惟按刑法第210 條之
    偽造文書，以無製作權人冒用他人名義而製作該文書，並足
    以生損害於公眾或他人為要件，倘已受他人之授權而製作文
    書，即為有製作權之人，自與偽造私文書罪之成立要件有間
    。準此，被告於94年3 月21日14時51分許，自卓茂記公司之
    帳戶提領43萬元之款項，既係經告訴人所授權，此業經本院
    認明如前，則揆諸前開說明，被告當無成立行使偽造私文書
    罪之可能，公訴人認被告前開行為應成立刑法第216 條行使
    第210 條之偽造私文書罪，容有誤會。惟公訴人認被告此部
    分所為，與上開論罪科刑之業務侵占罪間，有牽連犯之裁判
    上一罪關係，爰不另為無罪之諭知。
據上論斷，應依刑事訴訟法第299 條第1 項前段、第300 條，刑
法第2 條第1 項前段、第336 條第2 項，修正前刑法第56條、第
47條第1 項，刑法施行法第1 條之1，判決如主文。
本案經檢察官張世聰到庭執行職務。
中    華    民    國    99    年    9     月    24    日
                  刑事第九庭  審判長法  官 李幼妃
                                    法  官 張紹省
                                    法  官 鄭凱文
上列正本證明與原本無異。
如不服本判決應於收受本判決後10日內向本院提出上訴書狀，並
應敘述具體理由，如未敘述上訴理由者，應於上訴期間屆滿後20
日內補提理由書狀於本院（均須按他造當事人之人數附繕本）「
切勿逕送上級法院」。
                                    書記官 陳筱惠
中    華    民    國    99    年    9     月    24    日
附錄本案論罪科刑法條全文：
刑法第336條
（公務公益侵占罪、業務侵占罪）
對於公務上或因公益所持有之物，犯前條第 1 項之罪者，處 1
年以上 7 年以下有期徒刑，得併科 5 千元以下罰金。
對於業務上所持有之物，犯前條第 1 項之罪者，處 6 月以上
5 年以下有期徒刑，得併科 3 千元以下罰金。
前二項之未遂犯罰之。

司法院資訊處製作；財團法人民間司法改革基金會備份。
